【裁判字號】    90,自,850
【裁判日期】    920725
【裁判案由】    偽造有價證券
【裁判全文】
臺灣臺北地方法院刑事判決                            九十年度自字第八五０號
    自  訴  人  己○○
    被      告  丁○○  男  四.
    指定辯護人  乙○公設辯護人  陳德仁
右列被告因偽造有價證券案件，經自訴人提起自訴，乙○判決如左：
    主  文
丁○○無罪。
    理  由
一、自訴意旨略以：被告丁○○於民國八十八年七月二十九日，在臺北市○○○路三
    三三號三樓之四，向自訴人借貸新台幣（下同）四十萬元，自訴人為確保債權，
    要求被告另提供一保證人作為擔保，經查被告竟然找人頭冒充「戊○○」之名簽
    立本票詐欺金錢，因認其涉犯刑法第二百零一條之偽造及行使偽造有價證券及同
    法第三百三十九條第一項之詐欺取財罪嫌。
二、按犯罪事實應依證據認定之，無證據不得推定其犯罪事實。又不能證明被告犯罪
    者，應諭知無罪之判決，刑事訴訟法第一百五十四條、第三百零一條第一項分別
    定有明文。又事實之認定，應憑證據，如未能發現相當證據，或證據不足以證明
    ，自不能以推測或擬制之方法，為裁判基礎（最高法院四十年台上字第八六號判
    例參照）。再者，人民有請願、訴願及訴訟之權，憲法第十六條固定有明文；惟
    關於訴訟救濟應循之審級、程序及相關要件，應由立法機關衡量訴訟之性質，以
    法律為正當合理之規定，有司法院大法官會議釋字第三九三號解釋可參。關於刑
    事訴訟程序，吾國雖採公訴制度為原則，兼採自訴制度，犯罪之被害人得選擇提
    出告訴，經由檢察官實施偵查，如足認有犯罪嫌疑，由檢察官提起公訴，就被告
    犯罪事實負舉證責任；而如被害人欲利用自訴制度，實施其訴訟上之權利以請求
    救濟，則因被告並無自證其無罪之義務，此時依刑事訴訟法第三百二十九條之立
    法意旨，即應由自訴人就被告涉嫌之犯罪事實負舉證責任。而犯罪之被害人既選
    擇自訴制度作為其訴訟救濟之程序，其即應適時提出證據資料或證據方法，讓法
    院對被告是否犯罪嫌疑重大，形成一定之心證，方得繼續進行調查證據之訴訟程
    序；概提起公訴所須足夠之犯罪嫌疑，應達到被告之犯行很可能獲致有罪判決之
    標準（即受有罪判決之高度可能），自訴人亦當應採取與公訴人相同或類似之起
    訴標準，而不能僅於有「相當之嫌疑」（即從蒐集而來之證據予以調查，雖不能
    證明被告確曾犯罪，無法取得被告犯罪之確信，但亦不能證明被告確未犯罪）時
    ，即遽而提起自訴。
三、次按，刑法第三百三十九條第一項之詐欺罪，其成立以行為人有施用詐術之行為
    為必要，且所謂詐術行為，固不以積極之語言、文字、肢體、舉動或兼有之綜合
    表態等為限，其因消極之隱瞞行為，致使被害人陷於錯誤，亦包括在內；然是否
    為詐術行為，是否已手於詐術行為，應從相關行為整體觀察；且詐欺罪係以行
    為人於行為之初，即具備不法為自己或他人所有之意圖，為其主觀構成要件，債
    務人於債之關係成立後，如有債務不履行之情形，在一般社會經驗上其可能之原
    因甚多，縱令出於惡意而有遲延給付或不為給付之情事，苟無足以證明其在債之
    關係發生時自始即故意藉此從事財產犯罪之積極證據，依據刑事訴訟法第一百五
    十四條之規定，仍不得僅以其有債信違反之客觀事態，遽行推定債務人即有詐欺
    取財之犯意，而論以詐欺罪責。且詐欺罪以意圖為自己不法之所有，以詐術使人
    將本人或第三人之物交付為要件，所謂以詐術使人交付，必須被詐欺人因其詐術
    而陷於錯誤，若其所用方法，不能認為詐術，亦不致使人陷於錯誤，即不構成該
    罪，最高法院四十六年台上字第二六○號著有判例。又民事債務當事人間，若有
    未依債務本旨履行給付之情形，在一般社會經驗而言，原因非一；其因不可歸責
    之事由無法給付，或於債之關係成立後，始行惡意瑕疵給付，皆有可能，非必自
    始出於故意之詐欺犯罪一端；而刑事被告依法不負自證無罪之義務，故在別無積
    極證據之情形下，自難違反刑事訴訟法第一百五十四條之規定，以被告單純瑕疵
    給付之狀態，推定被告自始即有不法所有之意圖而施用詐術。
四、本件自訴人認被告涉有前揭詐欺取財及行使偽造有價證券等犯行，無非係以被告
    與冒名為戊○○之人共同發票、面額四十萬元之本票及建物登記謄本各一份為其
    主要論據；訊據被告則堅詞否認有何右揭犯行，辯稱：我是因戊○○介紹才認識
    自訴人的，戊○○是在我叔叔丙○○那邊認識的，我當時拿地契叫我叔叔幫我找
    代書借錢，剛好他在那邊，說要幫我問，隔沒幾天他說有問到一個在復興北路姓
    丁的代書，他就拿我的地契去，是自訴人及甲○○代書要求戊○○當保證人，代
    書要求戊○○簽（本票）的，當時我太太也在場，她要簽，但是代書說不行，我
    也不知道為何戊○○要幫我發票，他是中年人約三十幾歲，我在八十八年九月以
    後就沒有再見過他了，我不知道他的電話，平常也沒有聯絡等語，經查：自訴人
    指稱：被告曾於八十八年七月二十九日，在臺北市○○○路三三三號三樓之四，
    向其借貸四十萬元，並由被告與冒充「戊○○」之不詳姓名、年籍之成年男子共
    同簽發面額為四十萬元之本票一紙作為擔保等情，業據被告於乙○訊問時供陳不
    諱，且有卷附之上開本票一紙在卷足憑，此部分事實，雖無疑義，而堪信為真，
    惟按共同正犯中之同謀犯，因其並未參與犯罪構成要件之實施行為，僅係以參與
    犯罪之謀議為其犯罪構成要件之要素，故就其參與謀議之事實，自須經嚴格之證
    明，始足據為斷罪之基礎（九十一年度台上字五六六七號判決要旨參照），是自
    訴人認被告就冒名「戊○○」人有共同偽造有價證券之犯意聯絡，自須先證明其
    曾參與偽造有價證券犯行之謀議為必要，然自訴人認係被告找人頭冒充「戊○○
    」偽簽本票向其詐欺乙節，並未提出其他積極之證據以供乙○詳查，且被告供稱
    ：是自訴人及甲○○代書要求戊○○當保證人，代書要求戊○○簽（本票）的，
    當時我太太也在場，她要簽，但是代書說不行等語，已為自訴人當庭所不否認，
    足見冒名「戊○○」之人幫被告共同簽發本票係當場因應代書甲○○之要求所為
    ，而非被告與冒名為戊○○之人間所能事先謀議甚明，且自訴人指稱：他們是看
    報紙經過甲○○之介紹向我借錢的等語（九十二年三月二十日訊問筆錄參見），
    顯見甲○○前揭要求冒名「戊○○」者共同簽發本票之行為，本係為自訴人之利
    益著想，且非被告所能預見，再者被告是否確實知悉該名成年男子係屬冒名並非
    真實之戊○○一情，亦甚有疑義；從而自訴人指稱：被告係利用該不詳姓名、年
    十萬元時，除簽發系爭四十萬元之本票外，尚有提供其所有位於三重市○○段五
    五九號建物設定第三順位抵押權予自訴人作為債權之擔保，且有出示其
    ，業據自訴人指述甚詳，則其於借貸之始是否有詐欺之不法所有意圖，亦有可疑
    ；此外，自訴人復未提出其他足資證明被告有其所指犯行之積極證據，乙○自難
    遽為該等認定。
五、綜上所述，本案本票發票人欄「戊○○」之姓名既非被告簽署，又無事證證明被
    告與該冒名「戊○○」之人有偽造該等本票之犯意聯絡，自難認定被告涉有自訴
    人所指之偽造有價證券及行使犯行，而自訴人認被告所涉有之詐欺取財罪嫌，因
    其所提出之證據資料，亦不足使乙○形成被告犯罪之強烈心證，其所為被告自始
    詐欺取財之片面指訴，即難採為不利被告之認定基礎，顯見此部分純屬民事私權
    當事人間之債權債務問題甚明。此外，復查無其他積極證據足資證明被告有何自
    訴意旨所指之犯行，不能證明被告被指訴之犯行，揆諸首開法條及判例之說明，
    依法自應諭知無罪之諭知。
據上論斷，應依刑事訴訟法第三百四十三條、三百零一條第一項，判決如主文。
中      華      民      國    九十二    年      七    月     二十五     日
                                    臺灣臺北地方法院刑事第九庭
                                        法  官  吳  佳  薇
如不服本判決，應於判決送達後十日內，向乙○提出上訴狀。
右正本證明與原本無異。
如不服本判決，應於判決送達後十日內向乙○提出上訴狀（應抄附繕本）。
                                        書記官  許  博  為
中      華      民      國    九十二    年      七    月     二十五     日


司法院資訊處製作；財團法人民間司法改革基金會備份。
